臺灣高等法院高雄分院刑事判決　　　　96年度上訴字第1947號
上　訴　人　臺灣高雄地方法院檢察署檢察官
被　　　告　乙○○
　　　　　　丙○○
上列上訴人因被告妨害自由等案件，不服臺灣高雄地方法院96年
度簡上字第477 號中華民國96年7 月31日第一審判決（聲請簡易
判決處刑案號：臺灣高雄地方法院檢察署95年度偵字第31470 號
），提起上訴，本院判決如下：
    主  文
上訴駁回。
    理  由
一、公訴意旨即檢察官聲請簡易判決處刑意旨略以：被告乙○○
    係高雄市左營區海勝里里長，被告丙○○為高雄市左營區翠
    華國宅第一期社區管理委員會（下稱翠華一期管委會）第四
    屆委員，二人共同基於妨害合法集會之犯意聯絡，於民國94
    年12月26日下午7 時許，前往高雄市○○區○○路601 巷59
    9 號社區委員會之開會地點，被告乙○○見會議已開始進行
    ，在未經主席允許下，持相機及錄音機於會場內四處走動，
    告發人即會議主席（即該社區管理委員會之主任委員）甲○○見狀即以主席身分制止被告乙○○之舉動，告訴人丁○○
    （已於96年6 月2 日死亡）亦以委員之身分出言喝止，被告
    乙○○遂命告訴人丁○○不要講話，並自後方以手勒住告訴
    人丁○○之脖子，以此非法方式妨害丁○○之行動自由；被
    告丙○○則同時揮動拐扙並以拐扙敲打桌面，被告乙○○、
    丙○○二人共同以此強暴方式擾亂合法集會，現場秩序因而
    陷於大亂，告發人甲○○見制止無效乃宣布散會，因認被告
    乙○○、丙○○所為，均係犯刑法第152 條之妨害合法集會
    罪嫌，被告乙○○另犯同法第302 條第1 項之以非法方法妨
    害行動自由罪嫌等語。
二、按犯罪事實應依證據認定之，無證據不得推定其犯罪事實。
    又不能證明被告犯罪者，應諭知無罪之判決，刑事訴訟法第
    154 條第2 項、第301 條第1 項定有明文。又事實之認定，
    應憑證據，如未能發現相當證據，或證據不足以證明，自不
    能以推測或擬制之方法，為裁判基礎（最高法院40年台上字
    第86號判例參照）；而告訴人之告訴，係以使被告受刑事訴
    追為目的，是其陳述是否與事實相符，仍應調查其他證據以
    資審認（最高法院52年台上字第1300號判例參照）。次按刑
    法第152 條之妨害合法集會罪，其所謂合法之集會，雖不以
    依法或其他依章程、規約等應符合特定形式或要件所舉行之
    集會為限，然必須行為人基於妨害合法集會之犯意，而實行
    強暴脅迫或詐術之行為，而發生阻止或擾亂該合法集會之結
    果，始成立該罪。如有因參與集會者彼此間，因意見不同致
    起口角或肢體衝突，則屬參與集會者所為之個人行為，縱有
    發生集會現場騷擾情形，亦難謂即有妨害合法集會之犯罪故
    意；再按刑法第302 條第1 項之妨害他人行動自由罪，以私
    行拘禁為其非法剝奪人行動自由之例示，在性質上自須被害
    人行動自由被剝奪已持續相當之時間，始足當之（最高法院
    89年度台上字第906 號判決要旨參照）。
三、證據能力：
(一)、證人丁○○於警詢陳述，及證人丁○○、甲○○、章雪亭、
    王秀鳳、宋真美等人於偵查中經檢察事務官訊問時陳述，其
    性質雖屬傳聞證據，惟上開陳述內容，業經本院審理時予以
    提示並告以要旨，且經檢察官及被告表示意見，當事人或辯
    護人已知上述筆錄乃傳聞證據，且均未於言詞辯論終結前對
    該等筆錄內容異議，且本院審酌上開筆錄作成時，較無人情
    施壓或干擾，亦無不當取供之情形，認為以之作為本案之證
    據亦屬適當，依刑事訴訟法第159 條之5 第1 項規定，自得
    為證據。
(二)、證人章雪亭於偵查中經具結之陳述，並未曾提及檢察官在偵
    查時有不法取供之情形，且亦無證據足以證明證人上開陳述
    有顯不可信之情況，被告於原審、本院復未再聲請詰問證人
    ，足可認定業已保障被告詰問權，依刑事訴訟法第159 條之
    1 第2 項規定，自得為證據。
(三)、卷附之正大醫院診斷證明書，固屬書面之傳聞證據，然檢察
    官、被告已於本院審理調查上開證據時，就此證據能力均表
    示無意見，且本院認為以之作為本件論証之證據，與待證事
    實具有關聯性，作為本案之證據亦屬適當，依刑事訴訟法第
    159 條之5 第1 項規定，自得為證據。
四、公訴人認被告乙○○、丙○○涉犯上開罪嫌，係以被告乙○○之陳述、證人李文俊、徐秋霖、宋真美、章雪亭、王秀鳳
    之證詞、告訴人丁○○及告發人甲○○之陳述各情為據。然
    訊據被告乙○○、丙○○固均坦承上開時、地有前往上述會
    議會場即社區閱報室，乙○○並攜帶相機及錄音機，而丙○○當場有跟丁○○因意見不合情緒激動而揮舞枴杖等情，惟
    被告2 人均否認有何被訴妨害集會犯行，被告乙○○亦否認
    有何被訴妨害自由犯行，被告乙○○辯稱：當時因有管委會
    委員質疑該次開會合法性，才找伊前往協助拍照存證，伊並
    無擾亂會議妨害集會之犯意；又伊當時看見丁○○因與丙○○對話激動而站起，且其二人互持柺杖指向對方，伊基於勸
    阻才以右手扶著搭在丁○○肩膀順勢請他坐下，並將丙○○
    拉開，要他們不要再吵，過程不到5 分鐘，伊並無勒住丁○○脖子妨害其行動自由之犯意等語。被告丙○○辯稱：伊原
    是管委會委員，受通知前往開會，伊進去就看他們在吵，因
    丁○○潑伊一杯水，伊站來時所持之柺杖有碰到桌子，但伊
    並非意圖妨害集會而拿拐杖故意敲打桌面等語。
五、經查：
(一)、被告乙○○係高雄市左營區海勝里里長，因翠華一管委會之
    第4 屆委員之間就改選委員之事發生爭議，而受委員王慶春
    及其他委員共16人之邀，攜帶照相機及錄音機前往進行蒐證
    等情，業據證人王慶春於原審具結證稱：「我們有16個人請
    里長（乙○○）去的」、「甲○○說如果有16個人辭職，他
    就辭主任委員。有委員辭職，集會就不合法，所以找里長去
    蒐證」（原審卷第64頁）等語明確，又證人即告發人甲○○
    於偵查中經檢察事務官訊問時，亦陳「當天我是擔任主席，
    梁里長一進來我問他要作何事，他說要蒐證，我沒有理他，
    我們還是繼續開會，梁里長就在那邊走來走去」（見他卷第
    43頁），則被告乙○○當天確係上開管委會其他委員之邀，
    而攜帶照相機、錄音機前往上述會議會場，且於會議主席詢
    問時即已表明「蒐證」之意，倘被告乙○○當時如有妨害集
    會之故意，又何需攜帶照相機、錄音機前往，以被告乙○○
    身為該社區里長之身分，基於里民請託前往社區管委會會議
    現場了解會議合法性如何，尚合於一般經驗法則，自難逕以
    被告乙○○攜帶照相機、錄音機而在會場四處走動一節，遽
    認其有妨害集會之犯罪故意。
(二)、證人即告訴人丁○○固於警詢及偵查中經檢察事務官訊問時
    ，均稱伊遭被告乙○○以手掐住脖子（喉嚨）云云，然查：
 1、證人丁○○於上開歷次陳述中亦同時指稱：「被告並以右手
    打伊腰（右邊肋骨），使伊受傷，有正大醫院驗傷單為證」
    （見警卷第16-17 頁，他卷第27、55頁）等語，惟此部分指
    控被告乙○○傷害部分，核與證人章雪亭、王秀鳳於偵查中
    經檢察事務官訊問時所為證詞不合（見他卷第55頁），又卷
    附正大醫院診斷證明書（見他卷第12頁），亦未見丁○○所
    稱遭乙○○毆打之傷痕，復經檢察官偵查後以此部分乙○○
    涉犯罪嫌不足，不另為不起訴之處分（參本件檢察官聲請簡
    易判決處刑書「證據並所犯法條、三」部分），既證人丁○○上開所陳「被告乙○○打其腰受傷」為不可採，則其於同
    一日陳述關於「被告乙○○以手掐住脖子（喉嚨）」部分，
    自有瑕疵可指。
 2、當日在場證人王秀鳳於偵查中經檢察事務官訊問時雖稱：我
    有看到乙○○「勒住」丁○○之脖子（他卷第55頁），但同
    時在場之證人章雪亭於偵查中經檢察事務官訊問時，則先稱
    ：乙○○「抱住」告訴人丁○○（他卷第55頁），後於偵查
    中又具結改稱：乙○○「捉住」丁○○下巴（他卷第73頁）
    ，再參以事發處所之社區閱報室面積不大並無隔間，且桌椅
    擺設簡單等情，有被告乙○○提出照片在卷足佐（見本院卷
    第61- 62頁），則證人王秀鳳、章雪亭既然同時在場目睹事
    發經過，豈有同時存在上開所陳「勒住」、「抱住」、「捉
    住」等不同行為之情形，又當日另一在場證人宋真美於偵查
    中經檢察事務官訊問時所陳：乙○○把手「放在」丁○○肩
    膀上（他卷第42頁），亦核與被告乙○○所辯上情相符，自
    難逕以證人章雪亭、王秀鳳所陳上開證詞，遽認被告乙○○
    即有被訴「勒住」丁○○脖子之事實。
 3、證人洪明於原審具結證稱：「當時是因為丙○○跟丁○○在
    爭執，乙○○就上前站在中間排解勸架。我沒有看見乙○○
    勒住丁○○的脖子」（原審卷第60頁），又證人王慶春亦於
    原審具結證述：「我沒有看到乙○○勒住丁○○脖子」（原
    審卷第66頁），雖證人洪明、王慶春均係邀被告乙○○前往
    會場之人（見警卷第2 頁之被告乙○○供述），然在場之證
    人即該社區保全公司總經理徐秋霖於原審結證：「我沒有看
    到乙○○去阻止丁○○講話或是勒住他的脖子，因為我在與
    劉見白委員吵架，當時有好幾個集團在吵架」（原審卷第56
    、58頁）等語明確，參以證人徐秋霖並非該社區住戶，亦非
    管委會委員，其立場自較公正，應無偏袒告訴人或被告之虞
    ，其證言自較可信，則證人洪明、王慶春所為上開證言，既
    與證人徐秋霖證言一致，自難僅以證人洪明、王慶春係屬邀
    被告乙○○前往會場之人，遽而推論證人洪明、王慶春所為
    證詞必屬偏袒被告乙○○而不可採。
 4、證人甲○○雖於原審具結證稱：「乙○○就跑到丁○○與丙○○發生爭執的地方，用左手勾住丁○○的脖子；勾住脖子
    一下子；約勾住丁○○脖子1 、2 分鐘，我與乙○○他們的
    垂直距離約有3 、5 公尺，但中間有桌子、椅子，會延緩我
    趕過去的時間，但還是很近。我趕過去時，乙○○仍繼續勾
    住丁○○的脖子，我制止他加上週遭的人注意，乙○○才和
    緩他的動作」等語（原審卷第70、71頁），惟其證詞除與前
    述證人徐秋霖、洪明及王慶春之證詞均有不符外，以當時事
    發現場尚有其他管委會委員多人在場，證人甲○○與被告乙○○、證人丁○○間復僅相距3 、5 公尺，則被告乙○○如
    何得以勾住丁○○長達1 、2 分鐘而未遭他人立即制止。且
    參酌上開證人等人陳述事發過程，被告乙○○與證人丁○○
    間有肢體接觸時間亦甚短，無從認定有何「持續相當時間」
    之事實，以被告乙○○與證人丁○○之肢體短暫接觸，自難
    認被告乙○○有何剝奪丁○○行動自由之妨害自由犯意。
 5、被告乙○○於警詢雖曾供述「…我就將丁○○拉下坐在椅子
    上」（警卷第3 頁），而其嗣於原審則供稱「…我扶著丁○○肩膀順勢請他坐下來」（原審卷第38頁），但此僅屬被告
    應訊陳述時之用語差異，其並無承認有何「勒住」丁○○脖
    子之情。又據上所述，證人丁○○所指稱「被告勒住其脖子
    」，又無其他積極證據足以證明被告乙○○有此犯行，被告
    乙○○被訴此部分妨害自由，即屬不能證明。
(三)、證人宋真美於偵查中經檢察事務官訊問時，及證人甲○○於
    原審，雖均稱證述被告丙○○有拿手杖（柺杖）敲桌子（他
    卷第42頁，見原審卷第70頁）等語，然查：
 1、被告丙○○於原審業已供明其當時講話激動，站起來揮柺杖
    ，柺杖不小心碰到桌子（見原審卷第38頁），核與證人洪明
    於原審具結所證：「（當天聽到的聲音，應該是拐扙碰到桌
    子或是凳子的聲音，不是敲打桌子的聲音，因為聲音會不一
    樣，我的感覺是拐扙碰到東西的聲音」（原審卷第62頁）相
    符。
 2、證人王秀鳳於偵查中經檢察事務官訊問時，雖稱「我有看到
    丙○○揮動柺杖」（他卷第55頁），縱認被告丙○○所持柺
    杖確有撞擊桌子，然當時確有發生證人丁○○與被告丙○○
    之爭執情事，亦據證人洪明、甲○○於原審證述明確（見原
    審卷第60、70頁），而證人丁○○與被告丙○○均屬年邁之
    人（參其二人卷附年籍資料），又當時分好幾個區塊吵，其
    二人又均持用柺杖等情，亦經證人徐秋霖於原審證述在卷（
    見原審卷第57頁），足認被告丙○○雖持柺杖撞擊桌子，係
    因開會之事與證人丁○○爭吵，導致情緒激動舉起柺杖而撞
    擊桌子，純屬參與集會者彼此間因意見不同而起之衝突，僅
    係與會之被告丙○○個人行為，縱有發生集會現場騷擾情形
    ，亦難謂被告丙○○即有妨害合法集會之犯罪故意。
(四)、綜上所述，被告二人所為上情，均難成立被訴之妨害合法集
    會犯行，被告二人間自無妨害合法集會之犯意聯絡可言。另
    被告乙○○並無勒住證人丁○○脖子之事實，自亦不能以及
    妨害自由犯行，從而公訴人所持之起訴論據，均無法採為認
    定被告二人有何公訴人所指之犯行，此外，復查無其他積極
    證據足資證明被告有何之犯行，被告二人被訴犯罪，均屬不
    能證明。
六、原審因而以不能證明被告二人犯罪，撤銷原審簡易判決，改
    為諭知被告二人無罪之諭知，核無違誤；檢察官提起上訴仍
    執前詞，指摘原判決不當，為無理由，應予駁回。
據上論斷，應依刑事訴訟法第368 條，判決如主文。
本案經檢察官方娜蓉到庭執行職務。
中　　華　　民　　國　　96　　年　　11　　月　　6 　　日
                  刑事第一庭    審判長法  官  郭雅美
                                      法  官  莊崑山
                                      法  官  張意聰
以上正本證明與原本無異。
如不服本判決應於收受本判決後10日內向本院提出上訴書狀，其
未敘述上訴理由者，並得於提起上訴後10日內向本院補提理由書
狀（均須按他造當事人之人數附繕本）「切勿逕送上級法院」。
中　　華　　民　　國　　96　　年　　11　　月　　6 　　日
　　　　　　　　　　　　　　　　　　　書記官  呂素珍
